【裁判字號】    90,判,1257
【裁判日期】    900720
【裁判案由】    新型專利異議
【裁判全文】
最  高  行  政  法  院  判  決                    九十年度判字第一二五七號
    原      告  甲○○
    訴訟代理人  陳文郎  律師
                劉法正  律師
    被      告  經濟部智慧財產局（承受原經濟部中央標準局業務）
    代  表  人  陳明邦
右當事人間因有關新型專利異議事件，原告不服行政院中華民國八十八年十一月二十
四日台八十八訴字第四二九三一號再訴願決定，提起行政訴訟。本院判決如左：
    主  文
原告之訴駁回。
訴訟費用由原告負擔。
    事  實
緣原告於民國八十五年二月九日以其「衣服包裝盒」係包含具外框之盒體，外框頂面
設一開口朝上之槽孔；供衣服撐疊之墊片，具頂肩部，下方形成內縮接連部，再下方
為寬面之收合部，墊片頂部凸設一寬度與盒體槽孔配合之嵌合部；上蓋，可蓋設於盒
體頂部等情，向被告（原經濟部中央標準局、八十八年一月二十六日改制為經濟部智
慧財產局）申請新型專利，經被告編為第00000000號審查，准予專利。公告
期間，陛輝服裝有限公司以本案申請前已見於刊物，係運用申請前既有之技術或知識
，而為熟習該項技術者所能輕易完成，且未能增進功效，有違專利法第九十八條第一
項第一款及第二項規定云云，檢附申准在先之第00000000號「衣服包裝盒之
整衣墊片」新型專利案（下稱引證案）公告影本及實物等，對之提起異議。案經被告
審查，為「本案異議不成立。」之審定。陛輝服裝有限公司訴經經濟部經（八六）訴
字第八六四七一六○一號訴願決定將原處分撤銷。被告重為審查，為「本案異議成立
，應不予專利。」之審定，發給八十七年十二月二日（八七）台專（判）○二○三一
字第一四三二○六號專利異議審定書。原告不服，提起訴願、再訴願，均遭決定駁回
，遂提起本訴，茲摘兩造訴辯意旨如次：
原告起訴意旨略謂：一、被告據以決定兩案（即本案與引證案）構造實質相同之審究
標的確有偏差，非謂合法、公允：（一）按，新型專利保護的標的為物品之形狀、構
造或裝置，專利法第九十七條著有明文。此所謂物品之構造係包含必要的元件、元件
間的安排、配置及相互關係，復載於被告八十三年十月出版「專利審查基準」第2-1-
1 頁。又專利法之專利有發明專利、新型專利、新式樣專利之分，其要件各有不同，
就發明專利而言，其應用之手段在原理上固需全新，惟新型專利所應用之手段與發明
專利有異，縱令在原理上並非前所未有之創新，而係習用技術，若其空間型態係屬創
新，並能產生某一新作用或增進該物品某種功效，即符合新型專利要件之法意，已由
鈞院六十八年度判字第四九九號判例釋示綦詳。換言之，由相同積木組立而成之組合
體雖具有相同元件，但藉由元件間不同安排及配置，卻可展現不同的空間型態，因此
，不同空間型態之組合體型體在元件間的安排、配置關係並不相同。（二）查，原處
分及原決定一再處分或決定本案構造實質相同於引證案之關鍵如再訴願決定書第三頁
第一行決定「本案與引證案均由盒體、墊片及上蓋所構成，兩案之差異僅在槽孔位置
及墊片嵌合部之形狀」，上述處分與決定理由中「均由盒體、墊片及上蓋所組成」係
指本案必要元件與引證案相同，惟槽孔位置不同及墊片嵌合部形狀不同足以證明，本
案元件間的安排、配置及相互關係和引證案不同；具體而言，本案必要元件雖與引證
案相同，但兩案空間型態並不相同，被告及原決定機關在處分及決定兩案槽孔位置及
墊片嵌合部形狀不同的前題下，進一步處分及決定兩案構造實質相同之處分及決定理
由，理應為審究標的偏差，非謂合法、公允。二、被告及原決定機關處分及決定本案
不具功效增進之理由不僅疏漏、偏差，亦與進步性判斷之原則相違背，非謂合法、公
允：（一）按，「新型專利若較習知物品『增進某種功效』或『產生一新功效』，即
為非輕易完成之設計，此處所謂『增進物品某種功效』係指申請專利之新型，其物品
之形狀、構造或裝置之改良，在效果上克服了先前技術存在之問題點，並具備有好用
或實用功效」的法意見解。又審究一件新型之實用性時，理應以新型之創作目的所載
範疇為對象，無從以創作目的範圍以外事項，否定其申請專利範圍之實用性，鈞院六
十八年度判字第四九九號判例亦釋示綦詳。（二）次查，依本案說明書創作說明（２
）所載內容，可知本案主要創作目的包含：可簡易嵌裝、不易鬆動、以及可襯托撐疊
衣服立體感等三項功效，依原處分及原決定書內容，被告及原決定機關對於原告所強
調：可簡易嵌裝及襯托撐疊衣服立體感等功效並未置喙，依兩案實質構造作比較，本
案與引證案相比較確實具有上述功效，惟被告及原決定機關一再忽視此等功效存在，
難謂不無疏漏。（三）再查，依本案創作說明（４）第三段所載內容，可知引證案為
本案所揭露最具關聯性之先前技術，因此，本案說明書所強調「不易鬆動」之功效即
在與引證案作比較，本案具有上述功效之原因在於：１、本案嵌合部卡嵌在盒體之槽
孔內時完全配合不會偏移。２、當上蓋蓋設在盒體上方時，藉盒蓋內面壓抵固定嵌合
部，更可進一步防止墊片左右偏移、鬆動。參閱本案實物參考樣品，可知本案槽孔位
置及墊片嵌合部之形狀不僅不同於引證案，上述空間型態之差異，確實使得本案在販
賣展示時具有不易鬆動之優點；惟被告及原決定機關一再處分及決定本案易鬆脫的理
由在於：引證案之Ｔ形嵌合部較供其卡嵌之槽孔長，上述處分及決定理由所述「不易
鬆脫」之功效，與本案說明書所強調「不易鬆動」之功效完全不同；概本案說明書所
強調「不易鬆動」係指墊片在嵌設後不左右移位，而原處分及原決定理由所述「不易
鬆脫」係指墊片是否會自盒體上掉落，兩者定義完全不同，因此，被告及原決定機關
一再以非關本案創作目的以外事項，否認本案功效增進之處分及決定理由，難謂正確
、合法。（四）又查，本案在申請後已實際商品化，並廣獲使用者好評，使用至今尚
未發現「易鬆脫」情事，一般衣服包裝盒為了達到展示及防止衣物沾附灰塵之目的，
通常會在上蓋上開設一個透明的視窗，因此，在一般展示下，本案墊片確實為上蓋所
壓制，衣服並不可能掉出；當消費者打開衣服看式樣時，當然會向上取下上蓋，再將
衣服連同墊片一起取出，此種正常使用狀態根本不可能產生被告及原決定機關所一再
處分或決定之情事，而被告及原決定書所一再處分及決定之缺失，只有在使用者故意
將整個包裝盒完全倒置再打開上蓋時才可能產生。三、原處分及原決定書一再以本案
槽孔位置與嵌合部形狀之變更為熟習該行人士所易為之的處分及決定理由，亦與進步
性判斷之原則相違背：（一）再按，「新型係運用申請前既有之技術或知識，而為熟
習該項技術者所能輕易完成且未能增進功效，雖無前項所列情事，仍不得依本法取得
新型專利。」，專利法第九十八條第二項著有明文，上述法條所稱「輕易完成」在判
斷上雖准予組合先前技術所揭示之文獻內容，惟當組合先前技術之內容後在本質上無
法與新型之必要技術內容相切合時，該等文獻之組合即非輕易完成設計．．．又進步
性之審查，不可逕用申請人引證的關聯性最深的先前技術據以核駁，且進步性之研判
，常因審查委員在審查時瞭解其技術內容後，極易對新型之進步性作成偏低之評判，
以致有「後見之明」之情形，故審查時應以熟習該項技術之觀點，根據申請當時之技
術水準，作客觀判斷之法意。（二）本案在第１項請求項所界定必要的技術內容中，
槽孔位置和墊片嵌合部形狀不同於引證案，為原處分書及原決定書所認同，兩案構造
相異之處，並未在引證案之說明書或圖式中作任何相關之教示，因此，熟習該項技術
者在本案申請專利當時，並無法由引證案所揭示內容直接或間接推導及本案之設計，
顯見被告及原決定機關在缺之直接、具體事證下處分及決定本案為「熟習該項技術者
所易為之」的評斷缺乏客觀性，乃為「後見之明」的處分書與決定。（三）本案在申
請時即以引證案為先前技術，在清楚揭露兩案構造、異同及功效後蒙被告核准專利，
上述核准行為足以證明，本案技術內容確實不同於引證案，並確實克服了選擇與結合
之困難性，此等事實亦可由附件一之處分理由再次證實；基於上開理由，被告及原決
定機關在事實相同的情況下（由本案申請到遭受關係人異議所比對的證據均僅為引證
案），以原告（即申請人）所引證關聯性最深之先前技術處分本案不具進步性之理由
，亦難謂與進步性判斷之原則相符合。（四）承前所述，本案不同於引證案之構造（
包含槽孔位置、墊片嵌合部形狀、盒體與墊片間的對應關係），確實使本案具有：嵌
裝簡易、使撐持衣服立體化、以及「不易鬆動」等功效，在技術內容無法由引證案推
導而得，功效亦優於引證案的事實下，被告及原決定機關一再處分及決定本案不具進
步性之理由，難謂合法、公允。四、綜上所述，請求撤銷原處分、訴願及再訴願決定
等語。
被告答辯意旨略謂：一、本案「衣服包裝盒」之創作目的（１）為使墊片可簡易嵌裝
，與目的（２）為使墊片不易鬆動，此二者係為互相矛盾，其理由請卓參被告八十八
年一月二十五日（八八）台專（判）○二○三一字第八○四六七○號之訴願答辯書理
由二及三。本案之墊片的嵌合部與盒體槽孔寬度相近，墊片必須對準槽孔才能嵌合，
且因寬度相近而有須用力壓塞入槽孔的情事，致嵌裝不易，且紙板製之墊片的嵌合部
易受損；又，嵌合部上壓設有摺紋（以便摺成Ｌ型嵌入槽孔中），多次取下、裝上墊
片的結果，是導致嵌合部斷裂使墊片無法再被使用。二、至於起訴狀謂「『不易鬆動
』與『不易鬆脫』之功效完全不同」者並非實情，原告自己定義「不易鬆動」為嵌設
後「不左右位移」，然「上下移位」（亦即鬆脫甚至掉落）就不算「鬆動」嗎？事實
上本案因有上蓋內面與墊片嵌合部接觸（因本案之槽孔設於盒體外框頂面），除盒體
不易被蓋緊外（因上蓋與盒體間夾有墊片呈Ｌ型彎折之嵌合部），上蓋在受外界觸動
（如儲運過程之車輛震動、或人員搬動觸摸）時，直接傳導外力至墊片嵌合部（因二
者相接觸而連動），使之受外力干擾而易鬆動。況本案未如異議引證案（公告第二三
七○二○號）有嵌合部之Ｔ型部份卡住槽孔，故本案較易鬆脫（墊片因上下移動而鬆
動掉落），是以本案「不易鬆動」者並非事實。三、本案之創作目的（３）之「可襯
托出疊置在撐疊墊片上之衣服的立體感」的矛盾亦已見於前述被告之訴願答辯書理由
二中。四、原告引用之行政法院判例與本案無關，亦難以援引比附。五、如上述，本
案與引證案之差異僅在槽孔位置及墊片嵌合部之形狀，此等形狀與位置之簡易變更為
熟悉該行人士易為之者，且本案並無功效增進，是本案顯未具進步性，故起訴理由皆
難足採。六、綜上論述，原告之訴顯無理由，請求駁回原告之訴等語。
    理  由
依專利法第九十八條第二項規定，新型係運用申請前既有之技術或知識，而為熟習該
項技術者所能輕易完成且未能增進功效時，雖無同條第一項所列情事，仍不得申請取
得新型專利。本件原告於八十五年二月九日以其「衣服包裝盒」係包含具外框之盒體
，外框頂面設一開口朝上之槽孔；供衣服撐疊之墊片，具頂肩部，下方形成內縮接連
部，再下方為寬面之收合部，墊片頂部凸設一寬度與盒體槽孔配合之嵌合部；上蓋，
可蓋設於盒體頂部等情，向被告申請新型專利法，經被告編為第00000000號
審查，准予專利。公告期間，陛輝服裝有限公司以本案申請前已見於刊物，係運用申
請前既有之技術或知識，而為熟習該項技術者所能輕易完成，且未能增進功效，有違
專利法第九十八條第一項第一款及第二項規定云云，檢附申准在先之第000000
00號「衣服包裝盒之整衣墊片」新型專利案（以下稱引證案）公告影本及實物等，
對之提起異議。案經被告審查，為「本案異議不成立。」之審定。陛輝服裝有限公司
訴經經濟部經（八六）訴字第八六四七一六○一號訴願決定將原處分撤銷。被告重為
審查，以引證案包括墊片與盒體，特徵在於墊片頂端突具嵌合部，往下為較窄之頸部
，再向兩側延伸成衣服肩部之頂承部，往下成較窄之銜接部及底端較寬之靠合部；盒
體內壁頂側凹具一槽孔供墊片之嵌合部套設定位。本案與引證案均由盒體、墊片及上
蓋所組成，兩案之差異僅在槽孔位置及墊片嵌合部之形狀；本案之墊片嵌合部係插入
盒體外框頂面之槽孔，致墊片嵌合部凸設於盒體外框頂面，上蓋與盒體無法緊密蓋合
，於消費者開蓋翻看衣服過程中，墊片復因無上蓋壓合定位易由槽孔脫離；引證案藉
嵌合部之Ｔ形嵌合於槽孔，較不易鬆脫。本案與引證案主要結構相同，至槽孔位置與
墊片嵌合部形狀之變更為熟習該行人士所易為之，且其功效不如引證案，乃依專利法
第九十八條第二項規定，為「本案異議成立，應不予專利。」之審定。原告不服，循
序提起行政訴訟，主張：本案與引證案其槽孔設置位置、槽孔開口方向。嵌合部形狀
、上蓋與墊片間之對應關係等不同，且本案較引證案具有方便墊片嵌裝，不易鬆動，
可襯出衣服立體感等功效云云。惟查本案「衣服包裝盒」之創作目的（１）為使墊片
可簡易嵌裝，與目的（２）為使墊片不易鬆動，此二者係為互相矛盾。本案之墊片的
嵌合部與盒體槽孔寬度相近，墊片必須對準槽孔才能嵌合，且因寬度相近而有須用力
壓塞入槽孔的情事，致嵌裝不易，且紙板製之墊片的嵌合部易受損；又，嵌合部上壓
設有摺紋（以便摺成Ｌ型嵌入槽孔中），多次取下、裝上墊片的結果，是導致嵌合部
斷裂使墊片無法再被使用。至於起訴狀謂「『不易鬆動』與『不易鬆脫』之功效完全
不同」者並非實情，原告自己定義「不易鬆動」為嵌設後「不左右移位」，然「上下
移位」（亦即鬆脫甚至掉落）就不算「鬆動」嗎？事實上本案因有上蓋內面與墊片嵌
合部接觸（因本案之槽孔設於盒體外框頂面），除盒體不易被蓋緊外（因上蓋與盒體
間夾有墊片呈Ｌ型彎折之嵌合部），上蓋在受外界觸動（如儲運過程之車輛震動、或
人員搬動觸摸）時，直接傳導外力至墊片嵌合部（因二者相接觸而連動），使之受外
力干擾而易鬆動。況本案未如異議引證案（公告第二三七○二○號）有嵌合部之Ｔ型
部份卡住槽孔，故本案較易鬆脫（墊片因上下移動而鬆動掉落），是以本案「不易鬆
動」者並非事實。如上所述，本案與引證案之差異僅在槽孔位置及墊片嵌合部之形狀
，此等形狀與位置之簡易變更為熟悉該行人士易為之者，且本案並無功效增進，是本
案顯未具進步性，故起訴理由皆無足採。另本件於訴願、再訴願時，由經濟部先後二
次送請財團法人工業技術研究院機械工業研究所審查結果，亦認本案為運用申請前既
有之技術，而為熟習該項技術者所能輕易完成，且未能增進功效者，自不符合新型專
利要件，有該所3.（八八）工研機審字第○三四○號、7.（八八）工研機審
字第○八六○號函暨所附審查意見書附於訴願卷可稽。從而，被告所為本案異議成立
，應不予專利之審定，並無違誤，一再訴願決定遞予維持，亦無不合。至原告所舉本
院六十八年度判字第四九九號判決，因案情不同，且屬另案，自與本件無關，併予
明。原告起訴意旨，為無理由，應予駁回。
據上論結，本件原告之訴為無理由，爰依行政訴訟法施行法第二條、行政訴訟法第九
十八條第三項前段，判決如主文。
中    華    民    國     九十        年      七      月      二十       日
                    最 高 行 政 法 院  第 三 庭
                                審 判 長 法  官      曾  隆  興
                                         法  官      吳  錦  龍
                                         法  官      劉  鑫  楨
                                         法  官      徐  樹  海
                                         法  官      林  家  惠
右  正  本  證  明  與  原  本  無  異
                                         法院書記官  王  福  瀛
中    華    民    國     九十        年      七      月      二十       日


司法院資訊處製作；財團法人民間司法改革基金會備份。
